【裁判字號】    94,易,366
【裁判日期】    950308
【裁判案由】    背信
【裁判全文】
臺灣雲林地方法院刑事判決               94年度易字第366號
公  訴  人  臺灣雲林地方法院檢察署檢察官
被      告  乙○○
選任辯護人  蕭敦仁律師
上列被告因背信案件，經檢察官提起公訴（94年度偵字第2874號）
，本院判決如下：
    主  文
乙○○無罪。
    理  由
一、公訴意旨略以：乙○○係甲○○之父，於民國80年7 、8 月
    間，因甲○○與其夫戊○○及戊○○之兄丙○○欲購買座落
    於雲林縣四湖鄉○○段954 、955 地號及雲林縣四湖鄉○○
    段1854地號3 筆農地，因渠等3 人皆無自耕農身份，遂商得
    有自耕農身份之乙○○同意，以乙○○之名義購買；土地及
    所有權狀皆由乙○○負責保管，乙○○係為他人處理事務之
    人，詎乙○○於85年4 月間，竟意圖為自己不法之利益，未
    經戊○○、甲○○夫婦及丙○○同意，擅持上開3 筆土地之
    所有權狀，向台灣土地銀行股份有限公司分別設定最高限額
    抵押共新台幣864 萬元，而為違背其任務之行為，致生損害
    於戊○○、丙○○及甲○○等人之利益。案經丙○○訴由台
    灣雲林地方法院檢察署檢察官偵查起訴，認被告乙○○所為
    ，涉犯刑法第342 條第1 項之背信罪嫌。
二、本件公訴人認被告乙○○涉有背信犯行，無非係以被告乙○○已於偵查中承認「80年間，四湖鄉○○段954 、955 及北
    安段1854號土地，是戊○○之妻甲○○委託我購買的，土地
    買我的名字，但在85年過戶給甲○○，我有在85年4 月間拿
    該3 筆土地去北港土地銀行辦理最高限額抵押864 萬元，抵
    押尚未塗銷，且土地經銀行拍賣未賣出去，已返還給甲○○
    」。然而證人戊○○卻於偵查中證稱：「乙○○是我岳父，
    這3 筆土地是我和丙○○合買，每人各出資一半，因為我們
    沒有自耕農身分，所以才以乙○○名義購買，乙○○知道土
    地是我和丙○○合買。這是乙○○介紹的土地，我夫妻與丙○○夫妻及乙○○有一起去看土地。乙○○將土地拿去設定
    抵押我們並不知道。」，及證人甲○○亦於偵查中證稱：「
    乙○○是我父親，四湖鄉○○段954 、955 及北安段1854號
    土地，是我和我大伯丙○○購買的，當初我和我先生及丙○○都不是自耕農，不能買農地，所以藉用我父親名義購買土
    地，我父親知道該3 筆土地是我們夫妻和丙○○合買，買土
    地之前丙○○和他太太、我先生戊○○和我父親一起去看，
    我們出錢比例一樣。我父親在把土地登記給我之前，拿去銀
    行設定抵押。他去設定抵押我並不知道，是到92年年底法院
    要拍賣，我們才收到通知，因法院通知均寄到我父親處，合
    買土地的錢，丙○○用匯的給我，匯到我母親吳蔡玉蘭的帳
    戶，我母親的帳戶應該是我父親在保管。」，並有上開土地
    之所有權狀影本共三紙、土地登記第二類謄本共三份在卷，
    為其認定被告有罪之論據。
三、按犯罪事實應依證據認定之，無證據不得認定犯罪事實；又
    不能證明被告犯罪者，應諭知無罪之判決，刑事訴訟法第
    154 條第2 項、第301 條第1 項分別定有明文。又按事實之
    認定，應憑證據，如未能發現確實之證據，或證據不足以證
    明，自不能以推測或擬制之方法，以為裁判基礎；再犯罪事
    實所憑之證據，無論係直接證據或間接證據，其為訴訟上之
    證明，須於一般人均不致有所懷疑而得確信為真實之程度，
    始得據為有罪之認定，倘其證明尚未達此程度而尚有合理之
    懷疑存在時，本諸無罪推定原則，自應為被告無罪之諭知；
    又告訴人之告訴，係以使被告受刑事追訴為目的，其指訴是
    否與事實相符，仍應調查其他證據，以資審認，必被害人所
    述被害情形，無瑕疵可擊，且就其他方面調查，又與事實相
    符，始足據為有罪判決之基礎。因之，告訴人之指訴是否可
    採，仍須調查其他積極證據，查證該指訴是否與事實相符，
    尚難單憑告訴人之指訴，即入人罪，最高法院著有92年度台
    上字第2570號及93年度台上字第184 號判決意旨可資參照。
    另外刑法第342 條第1 項信罪之構成要件為「為他人處理事
    務，意圖為自己或第3 人不法之利益，或損害本人之利益，
    而為違背其任務之行為，致生損害於本人之財產或其他利益
    者」。就此而言，背信罪之行為主體，以具備為他人處理財
    產事務身分之人，其動機需出於意圖為自己或第3 人不法之
    利益，或損害本人之利益，其行為需違背其任務，而行為之
    結果生損害於本人之財產或其他利益始足以當之。
四、訊據被告乙○○對於上開犯行，堅決否認，辯稱：「80年間
    ，四湖鄉○○段954、955及北安段1854號土地，是戊○○之
    妻甲○○委託我購買的，和丙○○無關，土地買我的名字，
    但在85年過戶給甲○○，有在85年4月間拿該3筆土地去北港
    土地銀行辦理最高限額抵押864萬元，設定抵押時有經過甲○○同意，現在抵押尚未塗銷，且土地經銀行拍賣未賣出去
    ，已返還給甲○○，土地抵押貸款下來的錢，給我兒子去做
    生意。當初買土地時，不知土地是丙○○、戊○○合資購買
    ，是甲○○和我接洽。」
五、按本件之爭點，應為：
（一）土地是甲○○、甲○○之夫戊○○、戊○○之兄丙○○所
      共同購買？或是甲○○所單獨購買？
（二）乙○○是否知悉上開土地是由甲○○、甲○○之夫戊○○
      、戊○○之兄丙○○所共同購買？
（三）乙○○是否受甲○○、甲○○之夫戊○○或戊○○之兄丙○○委託處理系爭三筆土地買賣事務？
（四）乙○○以上開三筆土地設定最高限額抵押各新台幣八百六
      十四萬元有無事先經過甲○○之同意？
六、本院之判斷如下：
甲、就上開爭點（一）、（二）、（三）之部分
（ㄧ）、按雲林縣四湖鄉○○段954、955地號土地係於80年7月
        29日申請、而北安段1854地號土地，則於81年7月3日申
        請，均以買賣為原因移轉所有權登記給被告乙○○，此
        分別有雲林縣北港地政事務所北地普字第9188號、北地
        普字第11205 號土地登記申請書足憑。
（二）、據證人甲○○到庭結證稱：「雲林縣四湖鄉○○段954
        、955 地號、北安段1854地號3 筆農地，我以前沒自耕
        能力時是登記在乙○○名下，後來我有自耕能力，就登
        記在我名下，該3 筆土地是我先生戊○○和丙○○共同
        購買，土地價金一人一半，土地是我父親介紹的，印象
        中下來看過2 次土地，是我們夫婦和丙○○夫婦、乙○○一起去看，我父親知道土地是丙○○和戊○○共同購
        買的，丙○○和戊○○都有口頭委託乙○○辦理土地買
        賣過戶事宜。丙○○應負擔的價金用匯的，匯到我母親
        吳蔡玉蘭的帳戶，丙○○有無拿現金給我作為價金，因
        為時間太久，已經沒有印象了，應該都是用匯款的，我
        們的部分也是用匯款的，匯到吳蔡玉蘭的帳戶，計算單
        是我父親給我的，當時是手寫的正本。過戶登記完成後
        ，土地所有權狀放在我這裡。到85年要過戶到我名下時
        ，我將權狀交給我父親，當時我父親沒說土地要設定抵
        押。丙○○和戊○○都沒有委託我父親保管權狀。我們
        到93年底才知道土地被設定抵押。土地登記給乙○○時
        有說，將來我有自耕能力，就要將土地登記回來。土地
        辦理過戶到我名下時，我沒有親自去辦理，過戶給我後
        ，我也沒有去查土地是否有他項權利登記」。
（三）、及證人丙○○到庭結證稱：「雲林縣四湖鄉○○段954
        、955 地號、北安段1854地號3 筆農地，是被告乙○○
        介紹我跟我弟弟戊○○購買，時間在80年3 、4 月間左
        右，第一次約時間來看土地，我們4 人去乙○○家載他
        一起去看土地，後來有去廟裡卜卦，神明有允准，我們
        回去，戊○○叫我將錢匯到乙○○太太吳蔡玉蘭在土地
        銀行帳戶，因為我們住很遠，所以戊○○就說乾脆由乙○○去處理。土地是我和戊○○各二分之一。去看過ㄧ
        次土地，我們夫妻和戊○○夫妻及乙○○去看，購買土
        地價金是先交給乙○○，再由乙○○交給對方，我把錢
        匯給乙○○，匯款ㄧ次300 萬，一次60萬，剩下價金在
        過戶完畢後，乙○○拿3 張影印的土地所有權狀給我，
        還有1 張計算單，我就把剩下的價金拿現金給我弟弟戊○○轉交給乙○○。因為那時規定非自耕農不能購買農
        地，乙○○有自耕能力証明，乙○○就很好意，說先登
        記在他名下，後來甲○○把戶口遷入乙○○戶口內，等
        甲○○有自耕能力証明後，再將土地過戶給甲○○。就
        買土地部分，我和乙○○接觸過2 次，一次是去看土地
        ，一次是他將所有權狀、計算單影本給我。我不知道該
        3 筆土地被乙○○拿去設定抵押。是到93年戊○○才告
        訴我，三崙段土地被乙○○借錢，乙○○確實知道這3
        筆土地是我和戊○○共同購買，辦理過戶過程我沒參與
        。乙○○問我們要買土地時，戊○○說整個委託乙○○
        辦理過戶登記，我沒有當面委託乙○○辦理。戊○○如
        何委託乙○○辦理我不知情，尾款我是以現金交給戊○○。後來乙○○將土地權狀影本及計算單1 份給我。80
        年買完土地後，我就都沒有過問土地的事。」。
（四）、證人戊○○到庭證稱：「我和我哥哥合資購買雲林縣四
        湖鄉○○段954 、955 地號、北安段1854地號3 筆農地
        ，我們夫妻，和丙○○夫妻、乙○○有共同去看過土地
        2 次。土地用乙○○名義購買，後來85年我太太取得自
        耕能力證明前，乙○○沒有經過我們同意把土地拿去設
        定抵押，我在93年年底收到法院拍賣通知，才知道土地
        被乙○○拿去銀行設定抵押，債務沒有清償，土地要被
        拍賣。是乙○○提議要買這3 筆土地，我有邀我哥哥丙○○去看土地，看土地之前我有告訴乙○○土地是我和
        我哥哥合買，我向乙○○講過很多次。當時我跟甲○○
        委託乙○○辦裡土地買賣相關手續，這事我也有跟丙○○說。土地價款我和我哥哥1 人1 半，仲介費我出，代
        書費忘記了，戊○○部分的價金是匯到我岳母吳蔡玉蘭
        的帳戶。丙○○沒有拿現金給我，都是匯入吳蔡玉蘭的
        帳戶。所有權狀後來放在乙○○處，等到我太太有自耕
        農身分時，才要回權狀。後來法令通過農地可以登記非
        自耕農名下，我們因為疏忽才沒有積極處理，所以一直
        登記在甲○○名下。乙○○有將權狀影本給我哥哥，丙○○負擔的價金部份，有無交付現金，因為時間太久了
        ，我記不起來。乙○○拿這3 筆土地去設定抵押沒有經
        過我們同意，也沒有經過甲○○同意。因為拿到法院拍
        賣通知時，我要我太太拿地號來核對，結果我太太也很
        驚訝。
（五）、另證人己○○證稱：「我的職業是代書，我做代書，約
        有三十年。乙○○曾為了雲林縣四湖鄉○○段954、955
        地號、雲林縣四湖鄉○○段1854地號土地買賣事宜到我
        的事務所去，當時土地是乙○○的女兒買受，由乙○○
        本人、甲○○、土地仲介人及出賣人一起到我的事務所
        去。由甲○○出名委託我辦理所有權移轉登記，該3筆
        土地第一次的訂金是在我的事務所由甲○○放在我的桌
        上，由仲介交給出賣人，後來證件齊備時再繳壹次價金
        ，登記完畢領狀後再繳尾款。仲介費及代書費都在最後
        一次支付。價金都是甲○○本人付給出賣人，第二、三
        次交付價金時，乙○○都有在場，甲○○去委託我辦理
        土地買賣時，並未談到該筆土地實際上是她跟別人合資
        購買。該3 筆土地登記給乙○○，因為當時法令有限制
        ，無自耕農身分不能取得農地。辦好後，權狀我是親自
        交給甲○○。交予甲○○時，乙○○有到場，後來關於
        本件承辦過程中相關的單據都是交給甲○○，因為錢都
        是甲○○付。」
（六）、綜合上開3 位證人甲○○、丙○○、戊○○之證詞，雖
        就看土地次數、誰出面委託乙○○辦理登記、丙○○部分合資購買土地尾款之交付方式，及土地所有
        權狀保管人為誰部分，雖略有出入。惟查：本件購買
        土地之時間係在80年，距離現在已近15年，年久日深下
        ，記憶渙漫在所難免，則證人3 人所述看土地次數之出
        入，本無足為怪，況證人3 人所述前來觀看土地參與之
        人員相符、過程大致ㄧ致，堪信當時證人丙○○夫婦、
        戊○○夫婦、被告乙○○至少有共同前來看過土地至少
        1 次。另外，土地所有權狀係由證人甲○○保管一節
        ，已據甲○○證述明確，而證人戊○○、丙○○證稱土
        地所有權狀係由被告無崑山保管部分，應係出於臆測。
        本件丙○○確實曾經分別於80年7 月6 日匯款300 萬
        元、80年8 月5 日匯款60萬元進入吳坤山之配偶吳蔡玉
        蘭所有土地銀行北港分行之帳戶內，此有匯款回條二紙
        足憑，單以這2 筆匯款計算，已相當接近該3 筆土地之
        價金748 萬元（不含仲介費14萬9600元、代書費2 萬元
        ）一半的應負擔部分，而被告乙○○空言否認該2 筆匯
        款是土地價金，卻又無任何有關該2 筆匯款之合理解釋
        ，其所辯並非價金之詞顯非事實，堪認證人丙○○確實
        有支付上開3 筆土地價金之行為，是本件系爭3 筆土地
        ，確係由丙○○與戊○○夫婦合買，且丙○○出資部份
        即佔二分之一。況證人丙○○復提出乙○○所交付雲
        林縣農地重劃區分配面積差額地價繳納通知書影本1 紙
        、所有權狀影本3 紙、雲林縣農地重劃工程費用繳納現
        金通知書1 紙、計算單影本1 紙，及包裝上開文件之牛
        皮紙袋影本1 個。依上開證據觀之，皆係處理土地買賣
        、登記、會算價金之重要資料、茍被告乙○○不知證人
        丙○○為土地之合買人，又何需交付上開資料予證人丙○○，此亦堪認被告乙○○係知悉丙○○為該土地之合
        買人。證人丙○○已證稱「是被告乙○○好意表示可
        先當土地名義登記人，而其並未親口委託乙○○辦理土
        地移轉登記」，再佐以戊○○所證「當時我跟甲○○委
        託乙○○辦裡土地買賣相關手續，這事我也有跟丙○○
        說。」，及證人己○○證稱辦理相關手續時證人甲○○
        有出面委託，且交付價金時均有在場，顯見在當時雙方
        友好氣氛之下，應係證人丙○○默示同意由證人戊○○
        、甲○○委託被告乙○○處理土地買賣、移轉登記之相
        關事宜，才由被告乙○○會同證人甲○○前往土地代書
        己○○處，交付價金及辦理相關土地買賣事宜。
乙、就上開爭點（四）部份：
（ㄧ）、據證人丁○○到庭結證稱「我從事代書二十幾年。有關
        雲林縣四湖鄉○○段954、955地號、雲林縣四湖鄉○○
        段1854地號抵押權設定登記是我本人去處理。當時是乙○○、甲○○二人共同到事務所拿所有權狀、私章、身
        分證影印本叫我辦理貸款。當時是他們父女共同過去委
        託我辦理抵押權設定登記，權狀上所有權人是乙○○，
        所有權狀是他們父女倆一起拿給我辦理的。抵押權設定
        登記證件拿給銀行，錢直接撥入乙○○的帳戶。
（二）、再據證人庚○○到庭結證稱：「我從事土地代書。雲林
        縣四湖鄉○○段955土地、北安1854號土地、移轉登記
        是由我辦理，因為民國86年5 月以前我還未有代書執照
        。所以由辛○○具名辦理，當時是甲○○、乙○○父女
        委託我辦理。委託時，他們二人都有到場。因為我跟他
        們是隔壁村，且乙○○是長輩，我跟他們父女原本就有
        認識。辦理二筆土地登記是何人把土地所有權狀交給我
        ，我已經忘記了。該二筆土地辦理移轉登記時，我有去
        查登記簿，我查出後有跟甲○○、乙○○講該土地有設
        定抵押，他們也知道。跟甲○○講時，甲○○有無特別
        反應我已經沒有印象。
（三）、按雲林縣四湖鄉○○段954 、955 地號土地及北安段18
        54地號等3 筆土地係於85年4 月9 日，申請登記設定最
        高限額抵押864 萬元給臺灣土地銀行，此亦有雲林縣北
        港地政事務所北地普字第05138 號土地登記申請書影本
        在卷可稽。
（四）、按本件上開3 筆土地所有權狀，業據證人甲○○陳明
        係由其保管，則證人丁○○所述抵權設定登記係由被告
        乙○○、證人甲○○所共同委託之詞，應非子虛，另
        一般人辦理土地移轉登記同時亦會查詢該土地有無他項
        權利登記，藉以保護自己合法之利益，是證人庚○○所
        述辦理移轉登記之際有先查詢，發現該3 筆土地遭設定
        抵押，且曾將此等事項告知甲○○、乙○○ㄧ節亦應係
        事實。雖證人甲○○ㄧ再否認有同意被告乙○○持上
        開3 筆土地前往銀行設定抵押借款，並稱「係乙○○利
        用要將土地移轉登記給我之機會，先將土地設定抵押」
        云云。惟該雲林縣四湖鄉○○段954 地號土地係於85年
        5 月20日，以買賣原因，將所有權由乙○○移轉登記給
        甲○○；該雲林縣四湖鄉○○段955 地號土地，係於86
        年6 月24日，以買賣為原因將所有權由乙○○移轉登記
        給甲○○；該雲林縣四湖鄉○○段1854地號土地係於87
        年9 月16日，以贈與為原因將所有權由乙○○移轉登記
        給甲○○，此分別有雲林縣北港地政事務所北地普字第
        7291號、8941號、13492 號土地登記申請書附卷可參。
        茍被告乙○○真係向證人甲○○詐稱要辦理上開3 筆土
        地所有移轉登記，而先行將該3 筆土地設定抵押，則該
        3 筆土地，其後移轉登記竟費時2 年多，而證人甲○○
        對於土地登記費時2 年餘方始完成毫不奇怪，顯然有違
        常情。堪信當時證人甲○○已知該土地設定有抵押，是
        該3 筆土地早一年移轉登記、或晚一年移轉登記，在客
        觀上對於權利之影響不大，所以才未積極辦理，而證人
        丙○○、戊○○亦是明知此等事實，故在政策開放非自
        耕農可以取得農地後，亦不積極辦理上開3 筆土地之所
        有權移轉登記。綜上所述，本件被告對於上開3 筆土地
        設定抵押之行為，既係得到證人甲○○之同意，且上開
        3 筆土地之權狀又係證人甲○○交付給被告乙○○持以
        辦理抵押權設定登記，則被告乙○○所為，自難認係違
        背任務之行為，核其所為，即與前揭所述刑法背信罪之
        構成要件有間。
六、此外復查無其他積極證據足資證明被告有上開背信罪之犯行
    ，揆諸首開說明，犯罪尚屬不能證明，應為無罪之諭知。
據上論斷，應依刑事訴訟法第301條第1項，判決如主文。
本件經檢察官賴政安到庭執行職務。
中    華    民    國    95    年    3     月    8     日
            刑事第六庭  審判長法  官  趙家光
                              法  官  蔡世芳
                              法  官  林俊良
以上正本證明與原本無異。
如不服本判決，應於判決送達後10日內向本院提出上訴狀。（須
附繕本）
                              書記官  李雅怡
中    華    民    國    95    年    3     月    8     日


司法院資訊處製作；財團法人民間司法改革基金會備份。
